【裁判字號】    87,上訴,2576
【裁判日期】    890330
【裁判案由】    貪污治罪條例等
【裁判全文】
臺灣高等法院刑事判決                  八十七年度上訴字第二五七六號
    上  訴  人
    即  被  告  丁○○
    選任辯護人  謝政達
                劉陽明
    上  訴  人
    即  被  告  丙○○
    選任辯護人  黃明郎
    上  訴  人
    即  被  告  子○○
    選任辯護人  李永然
                陳明暉
    上  訴  人
    即  被  告  戊○○
    選任辯護人  葉海萍
                蘇美玲
                李富湧
右上訴人因貪污治罪條例等案件，不服臺灣板橋地方法院八十五年度訴字第二五六一
號，中華民國八十七年二月四日第一審判決（起訴案號：臺灣板橋地方法院檢察署八
十五年度偵字第一三八七四、一七七二二號，併案審理：八十五年度偵字第二四四六
六號）提起上訴，本院判決如左：
    主  文
原判決關於丁○○、丙○○、子○○、戊○○部分撤銷。
丁○○、丙○○共同對於主管之事務，直接圖利，各處有期徒刑伍年陸月，均褫奪公
權年。
子○○、戊○○共同行使公務員明知為不實之事項，而登載於職務上所掌之公文書，
足以生損害於公眾及他人，各處有期徒刑壹年貳月。
    事  實
一、丁○○自民國八十四年十一月一日起任職台北縣樹林鎮公所建設課課長，承鎮長
    之命綜理課務；丙○○則係同課之技士，負責辦理人民申請廢溝前請求核發無流
    水證明，或是否需施作替代溝等水利工程業務，二人均為依據法令從事公務之人
    員。戊○○係建築師，子○○係案外人鍾木土之子。緣鍾木土所有坐落台北縣樹
    林鎮○○○段三０六－一地號土地（面積一八六平方公尺）及三０九－一四地號
    （面積二四平方公尺）土地與辛○○於八十二年十二月二十八日向案外人林文水
    購得之同段三０六－七地號土地（面積一三平方公尺）、三０六地號（面積四平
    方公尺）土地相毗鄰（參見附圖）。嗣因辛○○所有之上開二筆土地面積共十七
    平方公尺，編定為住宅區○○○道路寬度約九公尺，不合「台灣省畸零地使用規
    則」第三條所定「正面路寬超過七公尺至十五公尺，建築基地最小寬度為三‧五
    公尺，最小深度為十四公尺」之一般建築用地之規定，核屬該規則所稱之「面積
    狹小基地」即畸零地，依同規則第十一條第一項之規定：畸零地非與相連之唯一
    土地合併，無法建築使用時，該相鄰土地非經留出合併所需之土地，不得建築，
    但留出後所餘土地成為畸零地時，應全部合併使用，鍾木土乃與其妻於八十五年
    二、三月間，由案外人建築商許漢卿陪同，至台北縣樹林鎮○○路辛○○住處，
    與辛○○及其夫鍾建聰協調土地合併使用事宜。但因辛○○欲購買鍾木土之土地
    ，鍾木土則要求辛○○放棄合併使用之權利，致雙方無法達成協議。此際，雙方
    原應依同上規則第十二、十三、十四條規定之程序，向該管縣市政府申請調處，
    如調處不成立，應依建築法第四十五條規定之程序預繳承買價款，申請徵收，公
    開競標，然鍾木土不依此舉，仍思在上開三０六－一、三０九－一四地號土地上
    興建ＲＣ構造五層集合住宅一棟，旋即於八十五年五月間，由其子子○○透過許
    漢卿介紹，委託戊○○建築師辦理興建相關事宜。戊○○、子○○明知三○六－
    一與三○六－七地號間並無水溝，為規避「台灣省畸零地使用規則」第十一條第
    一項之規定，竟基於犯意聯絡，推由子○○僱用不知情之工人莊水田於八十三年
    七、八月間，在上開三０六－一地號土地與三０六－七地號土地間挖築水溝一條
    （下稱系爭水溝）（長度為四‧三五公尺，寬度為０‧六公尺《長、寬均含水泥
    砌磚厚度》；通往三福街道路之一端深度為四十五公分，另臨鐵皮房屋之一端深
    度為六十公分），同時將水溝延伸至與通往三寶街道路原有水溝相連，並於該水
    溝興築完成後，由戊○○委託泰平測量工程顧問有限公司（下稱泰平測量工程公
    司）測量組長林建安於八十三年十月二十六日前往測繪實測現況圖、地籍套繪圖
    、配置圖。林建安見三○六－一地號土地內有系爭水溝，乃於繪製之圖樣中，將
    上開系爭水溝繪入，再由戊○○以其建築師事務所名義，列鍾木土為起造人，於
    八十三年十二月二十日檢附上開圖說及現場照片等資料，向台北縣政府工務局申
    請建造執照，經台北縣政府工務局於八十四年一月十八日核發八十四樹建字第０
    九五號建造執照。
二、嗣辛○○於八十四年五月間發現鍾木土已取得建造執照，並在上開土地建築房屋
    後，即陸續向有關單位陳情、訴願，台北縣政府工務局即依辛○○陳情及樹林鎮
    公所函覆之相關資料，於八十四年十一月二十二日，以八四北工建字第Ｂ九三０
    五號函載稱：「因陳情人陳指該水溝係為逃避台灣省畸零地使用規則之法令，於
    八十三年由地主自行興建之臨時水溝，應予廢照。其涉台端建造存廢，故請台端
    查明提出證明，或由台端與陳情人採法律途徑來確認解決，在本案未解決前，請
    台端、貴所、貴公司於收文之日起先立即停工。」通知起造人（已於八十四年四
    月十二日獲准變更為鍾木土之子子○○及案外人癸○○及鍾聰明等三人）、監造
    人（戊○○建築師事務所）、承造人（大協進營造廠有限公司）。子○○為達申
    請復工之目的，乃於八十五年一月間某日，持上開停工令及地籍圖等資料，央請
    台北縣議員石進隆陪同前往樹林鎮公所建設課找課長丁○○說明上情。丁○○即
    教導子○○以廢除樹林鎮○○○段三０六－四及三０九－四八地號土地水溝之方
    式，向樹林鎮公所申請發給前開子○○僱工所築之系爭水溝係公共排水溝之證明
    ，使該水溝成為替代溝，持以向台北縣政府工務局申請復工。子○○與戊○○即
    依丁○○指示，並由戊○○擬稿（草稿未扣案，已不存在），交由不知情之陳朗
    斌謄寫，於八十五年一月十八日以癸○○名義製作「廢溝證明申請書」，內容略
    以「‧‧‧本鎮○○○段三０六－四地號及三０九－四八地號部分土地（如地籍
    圖著紅色部分），目前確已無流水屬實，茲為申請之需，敬請查核賜准發給證明
    ‧‧‧」，並由戊○○蓋用癸○○事先授權置於戊○○建築師事務所用以辦理變
    更起造人之印章於申請書上後，檢附地籍圖、樹林鎮○○○段三０六－四、三０
    九－四八地號土地登記簿謄本，於同月二十日交由該建築師事務所之工讀生己○○遞送樹林鎮公所收文，該申請案件並經分由丙○○承辦。丁○○知悉就樹林鎮
    ○○○段三０六－一與三０六－七地號土地間是否有分割水道，及樹林鎮公所是
    否在該處施作公共排水溝一節，樹林鎮公所已於八十四年十一月七日以北縣樹建
    字第三六九二四號函覆台北縣政府及辛○○略以「‧‧‧樹林鎮○○○段三０六
    －一與三０六－七地號間‧‧‧查地籍圖該處並無分割水道，本所亦未在此施作
    公共排水溝」；又於八十四年十一月九日以北縣樹建字第三六七七九號函覆台北
    縣政府及辛○○略以「‧‧‧樹林鎮○○○段三０六－一及三０六－七地號間之
    排水溝乙案‧‧‧本所前於八十四年七月九日以八四北樹建字第二三九二０號函
    發給之公共排水溝係有誤，為慎重計，本所已另於八十四年十一月二日邀集各相
    關單位現場會勘，並查對地籍圖，該處確無分割水道，亦無施作公共排水溝，且
    已於八十四年十一月七日以樹建字第三六九二四號函覆有關單位在案‧‧‧」等
    情，該二函均經丁○○核稿，且丁○○因子○○之說明後，亦明知該申請書檢附
    之地籍圖上標示之紅色及藍色呈直線狀部分係坐落樹林鎮○○○段三０六－四、
    三０九－四八地號土地，地目為「雜」，原為供台車通行之產業道路（俗稱保甲
    路）並非溝渠或水溝，與核發無流水證明之要件不合。另樹林鎮三角埔三０六－
    一與三０六－七地號土地之系爭水溝係子○○僱工於八十三年七、八月間所挖築
    ，並無再行興築及於完成後再行勘驗可言。又該「廢溝證明申請書」之申請內容
    係申請證明樹林鎮○○○段三０六－四地號及三０九－四八地號部分土地確已無
    流水屬實，為申請廢溝之前置行為，並非申請廢溝，申請書上亦無載稱：「溝渠
    如藍色段改道替代」之字句。竟因受台北縣議員石進隆關說及子○○請託，為使
    子○○、癸○○及鍾聰明得取得前開子○○僱工所興築之系爭水溝為公共排水溝
    之證明，以便向台北縣政府工務局申請復工，藉以使子○○、癸○○及鍾聰明三
    人獲取不法利益約新台幣（下同）二千萬元（按苟台北縣政府工務局依據該函而
    准予復工，致起造人子○○等得以免除右開建造執照被廢照及已完工之五層樓建
    築物因而被拆除之不法利益，其計算方法詳如理由欄所載），而與丙○○共同基
    於概括犯意，指示丙○○以辦理替代水溝廢溝之方式簽辦。丙○○遂於同月二十
    二日十六時二十一分在上開「廢溝證明申請書上」上簽擬略以「本案申請人系辦
    無流水證明爾後辦理廢溝，因權責在縣府，擬函縣府辦理」。丁○○亦於同月二
    十三日十一時三十分在該申請書上簽擬略以「一、依圖紅色原為水溝，為使該土
    地合理有效利用，擬准溝渠如藍色段改道替代，以符實用，並俟替代溝完成勘驗
    合格後予以證明。二、另廢溝擬如擬，並函覆」，呈由該公所不知情之祕書張文
    彥核章後，於同月二十五日由載知情之鎮長廖本煙批示「如建長本權責辦理」。
    丙○○即於同月二十六日辦稿時書載：「台端申請坐落本鎮○○○段三０六－四
    、三０九－四八部分地號廢溝乙節，非本所權責，本所同意以替代水溝興築完成
    勘驗合格後，予以證明，至於廢溝乙節，非本所權責，請逕向台北縣政府申請。
    」將該不實之事項登載在職務上所掌之公文書即簽稿上，並呈由丁○○於同日核
    章後，於八十五年一月二十七日以北縣樹建字第二一一七號函發文，覆知癸○○
    而行使，足以生損害於公眾及毗鄰土地之所有權人即辛○○。
三、子○○因至八十五年二月二十八日仍未收到上開函覆，即央請樹林鎮鎮民代表鍾
    明德以電話向丙○○查詢，子○○並親至樹林鎮公所要求補發。丙○○乃囑該課
    發文人員曾金鳳將上述八十五年一月二十七日北樹建字第二一一七號覆「癸○○
    」函自電腦存檔資料中取出，另以同年二月二十八日北縣樹建字第二一一七號發
    文（其上註明補發八十五、一、二十七），交子○○取回。子○○取得該函後，
    認仍無法達成申請復工之目的，即與戊○○共同基於同一概括犯意，委由建築師
    戊○○撰擬申請書，向樹林鎮公所申請發給子○○於八十三年七、八月間興築之
    系爭水溝已成為公共排水溝之證明，以作為廢溝之替代溝。戊○○即以癸○○名
    義書寫申請書，內容略以「主旨：請惠予證明從本鎮○○○段三０六之一地號西
    側及南側週邊流至三寶街之現有水溝（如附圖），已成為公共排水溝，請查核。
    說明：一、依貴所八十五年二月二十八日北縣樹建字第二一一七號函辦理。
    二、該水溝存在時間已久，興築完成日期已無資料可尋。申請人：癸○○，地址
    ：台北縣樹林鎮○○街六十三號二樓。中華民國八十五年二月二十八日」，並蓋
    用癸○○印章於申請書上（該私文書已被隱匿而不存在，未扣案），再檢附現況
    圖，於次日（二月二十九日）交由該建築師事務所工讀生己○○遞送樹林鎮公所
    收文。嗣該申請書經該鎮公所服務台收文之臨時人員壬○○蓋用收文戳記「八十
    五、二、二十九」及填載收件之流水號碼為「五八六四」，並填製三聯式之收發
    文表，交由建設課負責收文之臨時人員林月娥將總收發文字號（五八六四）、收
    文日期（二、二十九）、事由（三角埔段三０六之一地號西側及南側週邊流至三
    寶街之現有水溝成公共排水溝）各節，登載於丙○○之「承辦案件登記簿」上，
    再將該申請書交由丙○○承辦。丙○○於收受該申請書後，因申請人未附現場照
    片，乃於翌日電知戊○○建築師事務所人員補送現場照片，戊○○得知上情後，
    乃再以癸○○名義申請書，內容略以「主旨：檢陳本鎮○○○段三０六之四、三
    ０九之四八部分地號之現有替代水溝照片及附圖，請惠予證明該水溝已成為公共
    排水溝，請查核。申請人：癸○○。地址：台北縣樹林鎮○○街六十三號二樓。
    中華民國八十五年三月十日」，同時檢附圖說二張及不詳日期拍攝之照片三張，
    於同月十一日，由戊○○指示該建築師事務所工讀生己○○遞送樹林鎮公所持交
    丙○○。丙○○收受該申請書時，明知該原申請日期八十五年二月二十九日、收
    文字號第五八六四號之癸○○名義申請書係職務上所掌管之公文書，竟擅自予以
    隱匿。
四、丙○○收得癸○○名義、申請日期八十五年三月十日之上開申請書後，即囑該公
    所服務台臨時人員壬○○在該申請書左下角仍蓋用「八十五、二、二十九」之收
    文章戳及填寫收文號碼為「五八六四」，以為蒙混，再經建設課負責收文之臨時
    人員林月娥將總收發文字號（五八六四）、收文日期（二、二十九）、事由「三
    角埔段三０六之一地號現有水溝照片及附圖證明水溝」各節，登載於丙○○之「
    承辦案件登記簿」上後，將該申請書交由丙○○承辦。丙○○及丁○○二人均明
    知該申請書附圖所示「無流水之舊水溝」地目為「雜」，原非水溝，附圖所示「
    現有替代水溝」（即系爭水溝）並未排洩三福街之排水，復未依法由主管機關台
    北縣政府至現場勘查認定該替代水溝是否係公共排水溝無法廢止者，亦未依其原
    發出之八十五年一月二十七日北縣樹建字第二一一七號函意旨「‧‧‧替代水溝
    興築完成勘驗合格後，予以證明‧‧‧‧」之意旨赴現場實地勘查，且公訴人於
    八十五年三月十日至現場履勘時，系爭水溝（即樹林鎮○○○段三０六之一地號
    及三０六之七地號土地間之水溝）並無排水事實；丁○○並明知是否符合替代溝
    之要件，應斟酌平常之污水排放及特殊驟雨之排洪量，二條件均符合時始具備成
    為替代溝之條件，而系爭水溝平時既無流水，復因溝底高出三福街水溝平常水面
    二十公分，並不合於替代溝之標準。二人仍基於犯意聯絡，先由丙○○於同年三
    月十二日十三時八分簽辦該申請書時，虛偽登載「查所述替代水溝目前排洩三福
    街之排水，擬請予以證明」，將明知為不實之事項登載於職務上所掌之公文書，
    再呈由明知上情之課長丁○○於同日十四時二十分簽註「擬如擬」，後由不知情
    之祕書張文彥於同日批示「請依業務權責及相關法令辦理」。丙○○即於同日十
    五時四十六分辦理函稿書載：「主旨：台端申請坐落本鎮○○○段三０六之四、
    三０九之四八部份地號之現有替代水溝，已成為公共排水溝證明乙案，查所述替
    代水溝目前排洩三福街之排水，請查照。說明：覆台端八五、三、十申請書」，
    將該不實之事項登載於公文書上，再由丁○○於同日核章後，經發文程序而於八
    十五年三月十四日以北縣樹建字第五八六四號函發文覆知癸○○而行使，足以生
    損害於公眾及辛○○。
五、子○○於收受樹林鎮公所八十五年三月十四日北樹建字第五八六四號函後，認為
    該函內容尚不足以證明系爭水溝已成為公共排水溝，乃央請戊○○再以子○○名
    義擬具申請書稿，其內容略以「主旨：請惠予證明本鎮○○○段三０六之一地號
    部份土地之現有替代水溝已成為排洩三福街排水之公共排水溝，請查核。說明：
    本鎮○○○段三０六之四、三０九之四八地號原有排洩三福街排水之部份排水溝
    已不存在，為維護該地區環境衛生，該段水溝已由原本已興築完成流經三０六之
    一地號之替代水溝取代之，故懇請惠予證明該現有替代水溝已成為排洩三福街排
    水之公共排水溝。申請人：子○○。地址：台北縣樹林鎮○○街六十三號二樓。
    中華民國八十五年三月十九日」，並檢附圖說二張、照片二張，於八十五年三月
    十九日送交樹林鎮公所。丙○○亦明知該申請內容為不實之事項，仍於八十五年
    三月二十五日十時五分簽稿時載稱：「主旨：‧‧‧‧查該溝目前排洩三福街之
    廢水，已成公眾使用之排水溝‧‧‧」，呈由丁○○於同日十一時十五分核章後
    ，再呈由不知情之祕書張文彥於同日判「發」，而於八十五年三月二十六日以北
    縣樹建字第八０二四號函發文子○○而行使，足以生損害於公眾及辛○○。
六、子○○取得樹林鎮公所八十五年三月二十六日北縣樹建字第八０二四號函後，仍
    與戊○○共同基於同一之概括犯意，檢附該函作為申請建造執照復工之證明，並
    於八十五年五月十一日擬具致台北縣政府工務局要求准予復工之申請書略以「‧
    ‧‧‧今再度檢陳樹林鎮公所八十五年三月二十六日北縣樹建字第八０二四號函
    ，用以證明民等所有之建築基地與同地段三０六之七地號相隔之排水溝（暨三角
    埔段三０一之一地號部份土地之現有替代水溝），確實已成為公眾使用之排水溝
    之證明函‧‧‧‧儘快准予本案建築工程之復工‧‧‧‧」，同時以子○○、鍾
    聰明、癸○○三人之代表人子○○、監造人戊○○建築師事務所名義，於八十五
    年五月十四日送交台北縣政府工務局，共同行使公務員登載不實事項之公文書，
    足以生損害於公眾及辛○○。經台北縣政府於八十五年五月十八日以八五北工建
    字第Ｂ四０一五號函覆略以「‧‧‧‧本案有關排水溝涉畸零地之爭議部份，原
    陳情人已訴請台灣板橋地方法院檢察署偵辦，並已由該署調案及現場會勘偵查中
    。本案既經訴請司法偵查，本局將俟司法查明後，依規定處理。故在畸零地爭議
    未釐清前，台端請求撤銷『停工』乙案歉然（按應係『難』字之誤）同意，請台
    端勿自誤擅自復工」，致使子○○、戊○○、丙○○、丁○○等之計謀未能得逞
    。
七、嗣辛○○於八十五年五月七日以上開八十四樹建字第０九五號建造執照違反「台
    灣省畸零地使用規則」為由，向台灣省政府訴願審議委員會提起訴願，請求廢除
    該建造執照，台北縣政府於八十五年六月二十七日以北府工建字第一九三三０八
    號答辯書答辯時，理由內敘及「‧‧‧‧起造人子○○等三人於八十五年五月十
    四日檢附樹林鎮公所八十五年三月二十六日北縣樹建字第八０二四號函證明該爭
    議排水溝目前已成公眾使用之水溝，申請撤銷該建造之停工處分，本府也函覆因
    已進入司法偵查中，在畸零地爭議未釐清前，歉難同意撤銷停工‧‧‧‧」，並
    以副本抄送辛○○，辛○○始知樹林鎮公所曾出具該內容不實之文書供子○○等
    作為申請復工之證明，乃於八十五年七月一日致函樹林鎮公所略以「‧‧‧‧為
    台北縣政府依據貴所八十五年三月二十六日北縣樹建字第八０二四號函證明該爭
    議排水溝（三角埔段三０六－一與三０六－七地號間之排水溝）目前已成為公眾
    使用排水溝乙案，請貴所於文到壹日內以公文詳細說明並更正該公文之錯誤，函
    覆申請人辛○○以及台北縣政府、台灣省政府訴願審議委員會、台灣板橋地方法
    院檢察署‧‧‧‧」，樹林鎮公所收獲該申請書後，仍由丙○○承辦。丙○○明
    知系爭水溝並未供公眾排水，竟於同年七月三日八時五十五分簽擬內容略以「‧
    ‧依現場勘查所述水溝，無論公設、私設，流經地區排水，均屬供公眾使用之水
    溝，至於該申請人陳情更正乙節與實際不符‧‧‧」，呈由亦明知該簽擬內容係
    屬不實之丁○○於七月三日九時十分簽擬「擬如擬並函覆」，再呈由不知情之祕
    書張文彥簽擬「一、擬如建長擬。二、呈核。」，後呈由不知情之鎮長廖本煙於
    同日十七時三十分批示「請祕書及建長、律師、法制研議後酌處」。惟丙○○於
    八十五年七月五日九時十一分辦稿函覆辛○○時，仍基於同一概括犯意，再於函
    稿載稱：「‧‧‧‧函請更正‧‧‧排水溝公文乙案，查本案水溝依現場勘查，
    該溝連接三福街排水溝及三寶街排水溝，供地區排放污水，若該溝經百姓申請，
    不論公設或私設，本所依照權責必需勘查簽辦核發‧‧‧」，呈由知情之丁○○
    於同日十一時核章，再由不知情之祕書張文彥於同月八日判「發」，而以該所八
    十五年七月九日北縣樹建字第一九九五三號函發文，正本致申請人辛○○，副本
    則抄送台灣板橋地方法院檢察署及台北縣政府、台灣省政府訴願審議委員會而行
    使，足以生損害於公眾及辛○○。
八、案經辛○○告訴、告發（被告丙○○、丁○○部分）由台灣板橋地方法院檢察署
    察官暨自動檢舉（被告子○○、戊○○部分）偵查起訴。
    理  由
一、訊據被告即上訴人丁○○、丙○○、子○○及戊○○均矢口否認有上開犯行，被
    告丁○○辯稱：我在八十四年十一月起在樹林鎮公所擔任建設課課長，當時子○○已取得建照，並完成興建房屋，因子○○經辛○○檢舉臨時興建水溝，致遭台
    北縣政府命令停工，為使辛○○土地能充分利用，及使子○○能申請復工，始教
    導子○○以廢除樹林鎮○○○段三○六－四及三○九－四八地號土地水溝，據以
    向樹林鎮公所申請發給同段三○六－一及三○六－七間水溝為公共排水溝之證明
    ，作為替代溝後，再向縣政府申請復工，該三○六－四及三○九－四八地號土地
    上確有水溝，所為廢溝程序均屬合法，且辦理廢溝手續係縣政府之權責，並非其
    主管之職務，自無從圖利子○○等人等語。被告丙○○辯稱：我完全是依照合法
    程序辦理廢溝手續，並無隱匿任何公文書，該三○六－四土地上確有水溝，並無
    於公函上為不實之登載，再能否准許廢溝係屬縣政府之權責，鎮公所僅係配合到
    場履勘，亦無從圖利子○○等語。被告子○○辯稱：我是經由癸○○授權，委託
    戊○○建築師辦理興建相關事由，上開三○六－一及三○六－七號土地間確有一
    條水溝，因年久淤塞，遂於八十三年七、八月間僱工清理，而非為興建房屋刻意
    挖掘。後因遭縣府命令停工，始依丁○○指示，以申請廢溝方式復工，，並無偽
    造文書等犯行。被告戊○○辯稱：其受子○○委託辦理興建事由以後，始於八十
    三年十月間到現場察看，當時土地上確有水溝，不知是子○○自行挖掘，後又受
    子○○委託代為書寫廢溝及公共排水溝證明之申請書，所有程序均屬合法，並無
    偽造文書或隱匿公文書之事。經查：
（一）被告丁○○自八十四年十一月一日起任職台北縣樹林鎮公所建設課課長，承鎮
      長之命綜理課務；丙○○則係同課之技士，負責辦理申請廢溝前核發無流水明
      及是否需施作替代溝等水利工程業務，二人均為依據法令從事公務之人員，有
      台北縣樹林鎮公所八十六年十二月十六日八六北縣樹建字第八六一三七二七三
      號函所附職務內容表在卷可憑（見原審卷Ｂ第一四九頁）。而依水利法施行細
      則第一二一條規定：排水系統一部或全部廢止申請之核准，應由主管機關（即
      縣、市政府）會同地政主管機關為之，另排水設施維護管理機關就市區排水部
      分為縣、市政府或鄉、鎮市公所，台灣省排水設施維護管理辦法第四條亦定有
      明文，故人民於申請廢溝前請求核發無流水證明或是否需施作替代溝為鄉、鎮
      市公所依上開法令規定考量當地排水之需所為業務上之行為，並有台北縣樹林
      鎮公所上開公函（見原審卷Ｂ第一四四頁）可證。則申請廢溝前核發無流水證
      明或是否施作替代溝，既為被告丁○○、丙○○之職務，縱能否廢溝最後核准
      權限為縣政府，該核發無流水證明或是否施作替代溝，亦屬被告二人主管之事
      務。被告丁○○、丙○○辯稱：辦理廢溝等手續均非二人主管之事務，顯非可
      採。
（二）右揭事實一部分：
    1.被告子○○欲於坐落台北縣樹林鎮○○○段三０六－一地號土地（面積一八六
      平方公尺）及三０九－一四地號（面積二四平方公尺）土地興建房屋，惟因該
      等土地與辛○○所有同段三０六－七地號土地（面積一三平方公尺）、三０六
      地號（面積四平方公尺）土地相毗鄰。後因與辛○○無法達成土地合併使用協
      議，被告子○○與戊○○意圖規避「台灣省畸零地使用規則」第十一條第一項
      之規定，即由被告子○○僱用不知情之工人莊水田於八十三年七、八月間，在
      上開三０六－一、三０六－七地號土地間挖築水溝，再由被告戊○○據以向台
      北縣政府工務局申請建造執照，並取得台北縣政府工務局於八十四年一月十八
      日核發八十四樹建字第０九五號建造執照（見八十五年度偵字八七二二號卷第
      十五頁）等情，業據告發人辛○○指述綦詳，核與證人鍾木土於偵查中證稱：
      「八十三年二、三月間和我太太鍾陳採、許漢卿三人有去找辛○○家，當時本
      案之水溝還沒有挖。」「三○六、三○七之七、三○六之一、三○九之十間的
      水溝是要蓋房子時才做的。」（見八十五年度偵字一三八七四號第八八頁背面
      、八十四年度他字九五二號第一三七頁背面）證人許漢卿於偵查中證稱：「八
      十三年二、三月間我有和鍾木土及他太太鍾陳採到樹林鎮與辛○○談放棄土地
      合併使用權之事，我有擬一張放棄土地合併使用同意書之稿。我有向辛○○解
      釋，如果不同意合併蓋，鍾木土這邊如果有水溝，就可以自己蓋。當時我不知
      道本件三○六之一與三○六之七間的水溝做好與否。我是最近才知道雙方沒有
      談成。我在八十三年三月左右，介紹子○○去找戊○○建築師辦理申請建照，
      戊○○有給我二萬元佣金（即現金帳記載八十四年一月二十五日給二萬元之佣
      金），我不知本案水溝為何人指點。」（見八十五年度偵字一三八七四號卷第
      九四背面至九六頁正面）證人莊田水於偵查中證稱：「水溝是我於八十三年七
      、八月間受僱挖築的，當時地主子○○已經用挖土機把水溝挖出來，並叫混凝
      土車送來混凝土，砌好磚，我是負責將水泥抹平。只做了一個多小時。原先是
      否有水溝，我不清楚，我去的時候，挖土機已經挖好了。」（見八十五年度偵
      字八七二二號卷第六背面、七頁正面）證人張嘉招於偵查中證稱：「通往三寶
      街的水溝，在八十三年底八十四年初改做的，原來就是水溝了。三○六之七與
      三○六之一之間的水溝，好像是在三○六之一興建房屋時做的。」（見八十五
      年度偵字八七二二號卷第一一九頁背面）等語相符。並經檢察官於於八十五年
      三月九日上午十時親赴現場履勘屬實，復有履勘筆錄、現場照片十一張及樹林
      地政事務所八十五年三月十九日北縣樹地二字第二四九五號函所附之土地複丈
      成果圖（見八十四年他字第九五二號卷第一六二、一六三、一六四、一七一、
      一七二、一七三頁）在卷可稽。上開三○六－一及三○六－七間之系爭水溝確
      係被告子○○為建築本件房屋，而於八十三年七、八間僱工興建無疑。
    2.上開三○六－一及三○六－七間系爭水溝興築完成後，由被告戊○○委託泰平
      測量工程顧問有限公司（下稱泰平測量工程公司）測量組長林建安於八十三年
      十月二十六日前往測繪實測現況圖、地籍套繪圖、配置圖，林建安見基地內有
      系爭水溝，乃於繪製之圖樣中，將系爭水溝繪入，再由被告戊○○以建築師事
      務所名義，列鍾木土為起造人，於八十三年十二月二十日檢附上開圖說及現場
      照片等資料，向台北縣政府工務局申請建造執照，經台北縣政府工務局於八十
      四年一月十八日核發八十四樹建字第０九五號建造執照，有土地登記簿謄本、
      地籍圖及建造執照申請書、實測現況圖、地籍套繪圖、配置圖、照片、建造執
      照設計建築師簽證負責項目表、建造執照審查表、便條、台北縣政府委託台灣
      省建築師公會（台北縣辦事處）協助審查建照執照項目審核表、建造執照審查
      呈判表（均附於八四樹建字第０九五號建造執照案卷）、建造執照影本、台北
      縣政府委託台灣省建築師公會協助審查建造執照委託契約書影本等在卷可稽。
      並經證人林建安證述屬實。被告子○○、戊○○確以系爭水溝申請房屋建築執
      照之事實堪以認定。
    3.雖被告戊○○矢口否認教導被告子○○以在三○六－一與三○六－七地號間土
      地興築水溝方式規避「台灣省畸零地使用規則」相關規定，然被告戊○○於偵
      查中自承：本件建造執照申請案，於八十三年五月間受子○○委託辦理（見八
      十五年偵字第一三八七六號卷第五十頁）。而扣案被告戊○○自行記載之「現
      金帳」（見八十五年九月五日下午扣押物編號肆）第九頁之記載，該建造執照
      申請案件於八十三年六月二十日之進度即已進行至「結構計算」、「建築線」
      、「鑽探報告」，顯見被告戊○○確於八十三年五月間受託本件建照執照申請
      案。另依樹林鎮公所八十四年十一月七日北縣樹建字第三六九二四號函稱：「
      ‧‧‧另查地籍圖該處並無分割水道，本所亦未在此施作公共排水溝‧‧‧」
      （見八十五年度偵字八七二二號卷第三二頁）。另證人即台北縣政府承辦人員
      甲○○證稱：上述第三六九二四號函稿上所載「查地籍圖該處並無分割水道」
      等字句係被告丁○○看過地籍圖後加上去的等語（見八十五年度偵字第一三八
      七四號偵查卷第九頁）。而三○六－一與三○六－七地號間之系爭水溝係於八
      十三年七、八月間開始興建，被告戊○○於八十三年五月間受託本件建照執照
      申請時，無論依建地現況或地籍圖所示，均能得知三○六－一與三○六－七地
      號間並無系爭水溝之事實。況台灣省畸零地使用規則第九條第一項第一款所指
      之「水溝」，應由縣、市政府現場勘查，就事實認定是否係公共無法廢止者始
      可，有台灣省政府建設廳八十五年七月三日八五建四字第六二二一三０號函可
      按（見八十四年他字第九五二號偵查卷第一七四、一七五、一七八頁），而本
      件系爭水溝既未經台北縣政府人員現場勘查，且係為申請建造執照而臨時挖築
      ，公訴人於八十五年三月九日上午會同告發（訴）人辛○○、鍾木土、被告子
      ○○及台北縣政府、樹林地政事務所、台灣省建築師公會台北縣辦事處人員履
      勘現場時所見亦係乾涸見底，並無流水跡象，有履勘筆錄及現場照片可參。依
      被告戊○○具有建築師之專業知識，應知系爭水溝並非符合台灣省畸零地使用
      規則第九條第一項第一款所指之「水溝」之標準，該三○六－一土地興建房屋
      應受台灣省畸零地使用規則之限制。被告戊○○竟於申請建照執照時，將該不
      實之水溝載入，規避上開規則之限制，據以取得建照執照，顯見被告戊○○與
      子○○確有犯意聯絡及行為分擔。被告戊○○辯稱：未教導子○○以興建水溝
      規避法令，亦不知系爭水溝係新建，不足採信。雖被告戊○○、子○○另稱：
      三○六－一與三○六－九－十四土地，縱無系爭水溝之存在，亦未與辛○○所
      擁有三○六－七與三○六地號土地合併使用，只要保留三一．三二平方公尺之
      面積，即得單獨建築，並無自行挖掘水溝之必要。證人即縣政府承辦人員乙○○於本院調查時亦結稱：除非與辛○○之土地合併或有水溝，才不需保留三一
      、三二平方公尺，否則均要保留。當時之建蔽率法定為百分之六十，當初申請
      時，只申請百分之四九、七，並未蓋滿，保留的面積差了六平方公尺（即百分
      之六十減百分之四十九點七），本案就算不合併、沒有水溝，還是可以申請變
      更、蓋房子等語，固足認上開三○六－一與三○九－一四地號土地縱無系爭水
      溝，或與辛○○之土地合併使用，亦得單獨申請建築。惟證人即被告子○○之
      父鍾木土於偵查中明確證稱：八十三年二、三月間和我太太鍾陳採、許漢卿三
      人有去找辛○○家。當時本案之水溝還沒有挖，是在要蓋房子時才作的。證人
      許漢卿於偵查中亦稱：八十三年二、三月間我有和鍾木土及他太太鍾陳採到樹
      林鎮與辛○○談放棄土地合併使用權之事。顯見被告子○○於興建房子之初，
      係企求與辛○○土地合併使用；迨遭辛○○拒絕後，始以自行挖掘水溝方式為
      之，自始即無意以所有之土地單獨申請興建甚明。證人乙○○所稱，自不得為
      被告有利之依據。被告子○○、戊○○以上開土地得單獨申請建築，據以否認
      有自行挖掘系爭水溝事實，要無可採。
（三）右揭事實二部分：
    1.樹林鎮公所於八十四年七月二十九日以北縣樹建字第二三九二號函覆台北縣政
      府工務局略以「‧‧‧樹林鎮○○○段三０六之一與三０六之七地號間之排水
      溝‧‧‧‧經查該排水溝係公共排水使用‧‧‧」後，告發（訴）人辛○○迭
      次向台北縣政府工務局、樹林鎮公所及有關單位、人員陳情，嗣先後經樹林鎮
      公所於八十四年九月五日以北縣樹建字第二九０四二號函稱「‧‧‧ (系爭水
      溝）由公所抑或私人興建乙案，本所無案可考‧‧‧」。再八十四年十一月七
      日以北縣樹建字第三六九二四號函稱「‧‧‧另查地籍圖該處並無分割水道，
      本所亦未在此施作公共排水溝‧‧‧」。又於八十四年十一月九日以北縣樹建
      字第三六七七九號函稱「‧‧‧‧有關本案本所前以八四北縣樹建字第二三九
      二０號函發給公共排水溝證明係有誤，為慎重計，本所已另於八十四年十一月
      二日邀集各相關單位現場會勘，並查對地籍圖，該處確無分割水道，亦無施作
      公共排水溝‧‧‧‧」一節，有上開函影本在卷可佐（見八十五年度偵字八七
      二二號卷第五八、二二、三二、三五頁）。而八十四年十一月七日及九日之函
      稿均經由被告丁○○核章，為被告丁○○自承在卷。被告丁○○於偵查中並供
      稱：我有到現場履勘，時間我忘記了（見八十五年偵字第一三八七四號卷第二
      十頁背面）。另證人甲○○亦證稱：上述第三六九二四號函稿上所載「查地籍
      圖該處並無分割水道」等字句係被告丁○○看過地籍圖後加上去的等語（見八
      十五年度偵字第一三八七四號卷第九頁）。足見被告丁○○早於八十四年十月
      月七日、九日時，即明知樹林鎮○○○段三０六之一與三０六之七地號間並無
      分割水道，樹林鎮公所亦未在該處施作公共排水溝甚明。
    2.被告子○○於遭台北縣政府工務局函知立即停工後，如何洽由台北縣議員石進
      隆陪同前往樹林鎮公所面洽建設課長丁○○，問明如何向台北縣政府工務局申
      請復工，經被告丁○○告以要辦理廢溝，再做一條替代溝即可等情，已據被告
      丁○○、子○○分別於偵查、原審及本院審理時供證明確，並經證人石進隆於
      偵查中結證屬實（見八十五年偵字第一三八七四號偵查卷第六四、七九、八十
      、八一、九十頁及原審卷Ａ第一二四、一四四、一四七頁）。又被告子○○獲
      悉得以申辦廢溝及做替代溝之方式取得證明，據以申請復工後，即委由被告戊○○於八十五年一月十八日，以癸○○名義擬具「廢溝證明申請書」，再由不
      知情之同案被告陳朗斌謄寫，同時檢附圖說及土地登記簿謄本，於同月二十日
      交由該建築師事務所不知情之工讀生己○○遞送樹林鎮公所收文，亦據同案被
      告陳朗斌及證人己○○證述屬實，並有該「廢溝證明申請書」在卷為憑（見原
      審卷Ａ第一三七頁）。而該「廢溝證明申請書」所附圖說以藍色及紅色標示呈
      直線狀部分，係坐落樹林鎮三角埔三０六－四與三０九－四八（由三０九－一
      四地號分割增加）地號之上，該二筆土地原係供台車通行之產業道路（俗稱「
      保甲路」），都市計劃後分別於七十五八月十九日、七十二年七月二十九日以
      「新登錄」為原因，登記所有權人為「中華民國」，管理者為「財政部國有財
      產局」，地目為「雜」，並非水溝或溝渠，亦據被告丁○○於原審訊問時供承
      在卷（見原審卷Ａ第一四六背面至一四八頁）。另臺北縣樹林地政事務所八十
      八年八月十一日八八北縣樹地二字第九五五八號函亦明確載稱：有關樹林鎮○○○段三○四之四、三○六之四、三○九之四八地號、地目編定為「雜」，是
      否有「溝」或「路」乙案，經查對本所地籍正圖三○六之四、三○九之四八地
      號係日據時期之「保甲路」，三○四之四地號係部份「保甲路」及「水溝」，
      有該公函及各該筆土地登記簿謄本、地籍圖在卷可資佐證（見八十五年度偵字
      第一三八七四號卷第三十三至三十八頁及附圖二），並經證人即自幼在該處出
      生及耕作之鍾建聰（即辛○○之夫）於偵查中證述明確（同上偵查卷第一二八
      頁）。質之被告丙○○亦坦承：辛○○提出之上述地籍圖中標示藍色部分係水
      溝（見八十五年度偵字一三八七四號卷第四三頁附圖及附圖一），有一部分於
      徵收開闢三福街時成為道路，丁○○批示時紅色部分（位於三○九－四八及三
      ○六－一地號間，參見附圖一）已被填掉了，不是水溝等情不諱（同上偵查卷
      第二十七頁背面、第二十八頁），足徵該「廢溝證明申請書」所附圖說以藍色
      及紅色標示呈直線狀部分，應確係如告發（訴）人所指原係「保甲路」而非水
      溝。則被告丁○○明知上開建築執照，係因被告子○○於三○六－一與三○六
      －七地號間興建水溝規避法令所取得，並已遭縣府命令停工。另三○六－四、
      三○九－四八地號土地上並無水溝，被告丁○○竟指示被告子○○以廢除三○
      六－四、三○九－四八土地上之水溝，並以三○六－一與三○六－七地號間之
      系爭水溝為替代溝，使被告子○○申請據以復工，顯有不法圖利被告子○○之
      意圖。
    3.被告丙○○於收受上開廢溝申請書後，即知申請書所附圖紅色部分現況並非水
      溝，土地上並蓋有違建。乃因受被告丁○○指示以辦理替代水溝廢溝之方式簽
      辦，遂於八十五年一月二十二日十六時二十一分在承辦之右述「廢溝證明申請
      書」上簽擬意見略以「本案申請人系辦無流水證明爾後辦理廢溝，因權責在縣
      府，擬函縣府辦理‧‧‧」，為被告丙○○於偵查中供承不諱（見八十五年度
      偵字第八七二二號卷第十八頁、第二十七頁背面、第二十八頁及同年度偵字第
      一三八七四號卷第五十九頁背面、第六十一頁）。迨該簽呈呈由課長即被告丁○○核簽時，被告丁○○亦明知申請書後附有土地登記簿謄本，載明該二筆土
      地地目為「雜」，並非「水」，又別無檢附其他文件資料足資認定所附圖說藍
      色及紅色呈直線狀部分原即係溝渠或水溝，且依該申請書內容，並無擬請准予
      「以溝渠如藍色段改道替代」意旨，上開樹林鎮公所八十四年十一月七日、九
      日北縣樹建字第三六九二四、三六七七九號函（即地籍圖上並無系爭水溝，樹
      林鎮公所亦未施作該公共水溝）並曾經其改稿後發文，應明知該圖說紅色及藍
      色交接處之一小段呈垂直狀之藍色部分已係興築完成之水溝（即系爭水溝），
      並無再行興築及於完成後再行勘驗可言。竟因受台北縣議員石進隆及被告子○○之請託，欲使被告子○○及癸○○、鍾聰明三人取得系爭水溝為公共排水溝
      之證明，以便向台北縣政府工務局申請復工，而於八十五年一月二十三日十一
      時三十分核簽時加註「‧‧‧依圖紅色原為水溝‧‧‧‧擬准溝渠如藍色段改
      道替代，以符實用，並俟替代溝完成勘驗合格後，予以證明‧‧‧」，為被告
      丁○○於原審自承在卷（見原審卷Ａ第一四六背面至一四八、一八一、一八二
      頁）。查該申請書並未記載「溝渠如藍色段改道替代」，被告丁○○竟將該等
      字句書寫於簽稿上，以利被告子○○取得公共排水溝證明，顯係事前因受台北
      縣議員石進隆關說及被告子○○請託，始將明知為不實之事項登載於職務上所
      掌之公文書甚明。另被告丙○○亦明知上情，於辦稿時竟於函稿內登載「‧‧
      ‧‧本所同意以替代溝興築完成勘驗合格後，予以證明‧‧‧‧」等語。則被
      告丁○○、丙○○二人明知被告子○○、戊○○等興建本件房屋，因以自行興
      建之水溝，規避「台灣省畸零地使用規則」相關規定，致遭台北縣政府工務局
      函知停工，竟仍並同簽擬不實之公函，使被告子○○、戊○○取得不實之公共
      排水溝證明，企圖申請復工，被告丁○○、丙○○顯有以共同登載不實公文書
      之方式及圖利被告子○○至灼。
    4.雖證人庚○○於本院證稱：我於樹林公教社區已住了二十多年，對現場地形非
      常清楚，三福街本有二條，目前的是第二條，在公教社區內那一條才是本來之
      三福街。我們那邊有房子，後面有一條排水溝，因後面地形較高，所以向兩邊
      流，一邊流向三福街，一邊流向新三福街。之後為了建設三興市場，他們不讓
      水溝流過而封鎖，才流向三福街。那邊都是違建，公所要造路時，我們後面的
      水溝才填掉，改用公所開鑿的水溝，公所開鑿的水溝很早就開鑿了。該水溝旁
      本來曾是一條產業道路，而有道路時就有水溝。產業道路後來被那邊的大樓圍
      去了，水溝並沒有一起圍起來，因其在公教社區這邊。三○六及三○六之七地
      號土地間是土溝，是以前鄉下人舀水種菜園所挖的土溝，不是公所挖的。土溝
      後來被三興市場的違建戶填掉，之後公所才照原來土溝之路形在相近之處重新
      挖一條水泥溝等語。（見本院卷２八十八年六月十六日之訊問筆錄）惟證人庚○○所稱之水溝乃公教社區住戶自行興建之水溝，並非公共排水溝。而該水溝
      係位於三○六－四、三○九－四八地號土地與三○七－三、四、五、六、七等
      地號土地之間，並係排入三福街公教社區排水溝，再流入三寶街、三俊街排水
      ，自成一系統，與三○六－一、三○六－七地號土地並不相鄰，亦與系爭水溝
      不相流通，為不同系統之水溝。且至被告子○○申請廢溝時，該水溝已遭當地
      建戶堵死無法流通，已據告發人辛○○指述綦詳，並有地籍圖在卷可稽（見八
      十五年度偵字一三八七四號卷第四三頁附圖及附圖一）。再樹林鎮公所八十八
      年八月十一日八八北縣樹地二字第九五五八號函亦明確載稱：「三○六－四、
      三○九－四八地號係日據時代保甲路並非水溝」（見本院卷２）。而依該函檢
      附地籍圖（如附圖二）所示，亦僅三○四－四地號之土地上有部分水溝。況被
      告丙○○於偵查中供稱：地籍圖（即附圖一）中標示藍色部分（三○四－四地
      號）係水溝，有一部分於徵收開闢三福街時成為道路，丁○○批示時紅色部分
      （三○九－四八）已被填掉了，不是水溝等語。足見證人庚○○所稱之水溝，
      並非被告子○○申請廢溝所附紅色部分（即位於三○九－四地號土地上）之水
      溝，被告子○○申請廢溝時，該水溝亦不存在。證人庚○○所言，自不得為被
      告丁○○、丙○○有利之依據。
（四）右揭事實三部分：
    1.被告子○○如何於八十五年二月二十八日委請樹林鎮鎮民代表鍾明德先以電話
      向被告丙○○接洽後，再由被告子○○親至樹林鎮公所向被告丙○○要求補發
      前述樹林鎮公所八十五年一月二十七日北樹建字第二一一七號函（見原審卷Ｂ
      第一○九頁），經被告丙○○指示該課承辦發文之臨時人員曾金鳳列印同上函
      內容，並改以八十五年二月二十八日為發文日期之函乙件等情，業據被告丙○○、子○○於偵查中坦承不諱，核與證人曾金鳳於偵查中證稱：補發八十五年
      一月二十七日字二一七七號函是民眾向丙○○申請，丙○○叫我補發的，一般
      補發公文是用補發當日的日期等語相符（見八十五年度偵字一三八七四號第一
      ○一頁），復有該補發之北縣樹建字第二一一七號函影本在卷可按。而被告子
      ○○取得該函後，即委由被告戊○○以癸○○名義，擬具八十五年二月二十八
      日致樹林鎮公所之申請書內載：「主旨：請惠予證明從本鎮○○○段三○六－
      一地號西側及南側週邊流至三寶街之現有水溝（如附圖），已成為公共排水溝
      ，請查核。說明：一、依貴所八十五年二月二十八日北縣樹建字第二一一七號
      函辦理。二、該水溝存在時間已久，興築完成日期，已無資料可尋。」由該公
      所於同月二十九日以收文號五八六四號登記，並製作收發文表（三聯式）列管
      後，分文由被告丙○○辦理。被告丙○○因認該申請書說明二所示內容，無法
      依樹林鎮公所八十五年一月二十七日北縣樹建字第二二一七號函所示意旨辦理
      ，乃私自電話通知被告子○○補正。被告子○○即委由被告戊○○於八十五年
      三月十日，再以癸○○名義書寫內載：「檢陳本鎮○○○段三○六－四、三○
      九－四八部分地號之現有替代水溝照片及附圖（如附件），請惠予證明該水溝
      已成為公共排水溝，請查核。」再於翌日（即三月十一日）交由不知情之己○○送至樹林鎮公所，並由被告丙○○交由該公所服務台原負責收文之臨時人員
      壬○○在該申請書左下角仍蓋用「八十五、二、二十九」收文之章戳及填載收
      文號碼為「五八六四」之經過情形，亦據被告戊○○、子○○、丙○○供承不
      諱（見八十五年度偵字第一三八七四號偵查卷第二三頁背面、第五八頁正面、
      第六二頁背面、第一七七頁背面），核與證人壬○○、林月娥（樹林鎮公所建
      設課負責收文之臨時人員）於偵查、原審訊問時結證情節相符（見八十五年度
      偵字一三八七四號卷第二九背面、六九、七十、七四背面、一七六背面、一七
      七頁正面、原審卷Ａ第一九四、二六一、二六二頁及原審卷Ｂ第六、七頁），
      復有樹林鎮公所收發文影本及該等申請書在卷可考（見八十五年度偵字一三八
      七四號卷第一八二至一八六頁）。雖被告丙○○矢口否認有隱匿該申請書之犯
      行，並先於偵查中辯稱：係被告陳朗斌取回該申請書（見八十五年度偵字一三
      八七四號卷第五八頁背面及第一七七頁），惟經同案被告陳朗斌所堅詞否認。
      迨至原審八十五年十二月十三日訊問時，被告丙○○則當庭指認八十五年三月
      十一日遞送申請書之人係己○○，並稱將原申請書交付己○○送至收發室掛號
      ，不知該申請書流向何處。證人己○○亦於原審及本院結證：「我為郭建築師
      事務所之工讀生，負責至各單位送件、跑腿。我送三月十日之申請書時，丙○○叫我把新舊二份申請書訂在一起，照片也一起拿去。我訂好後，送去總收發
      那裏掛號，小姐發現有二張申請書，她說舊的沒有用，就當場撕掉舊的申請書
      ，我記不得是那位了。」（見原審卷Ａ第一八七頁背面）「八十五年三月一日
      有到樹林鎮公所遞送申請書一份，公所之人員收件後，有將一份申請書撕毀，
      丟棄於垃圾筒內，我沒有將舊的申請書帶回。我不記得是誰撕毀了。我不知道
      為何要重新寫申請書。」（見本院卷１八十八年五月二十七日之訊問筆錄）然
      被告丙○○先稱申請書係交由陳朗斌取回，後又改稱交由己○○送交收發室掛
      號，先後所稱不一，已難採信。且證人壬○○於本院證稱：「如舊的申請書之
      後又有新申請書，內容相符，我們大約會先問研考科之後，再退回承辦人，並
      沒有直接撕毀申請書。我沒有撕毀舊申請書，而是退回給承辦人。」（見本院
      卷１八十八年五月二十七日訊問筆錄）被告丁○○亦當庭供稱：申請書係退回
      給承辦人無訛。足見被告丙○○供稱原申請書業已交由己○○送交收發室後即
      未取回，顯非屬實。證人己○○證稱該申請書係收發室小姐撕毀，亦無可信，
      該八十三年二月二十八日申請書係退回被告丙○○無疑。又原已由樹林鎮公所
      於八十五年二月二十九日以收文字第五八六四號收文，並分由被告丙○○承辦
      之右述癸○○名義八十五年二月二十八日申請書，經公訴人於八十五年九月五
      日下午分別在戊○○建築師事務所及樹林鎮公所被告丙○○、丁○○辦公桌、
      櫃執行搜索均未查獲，有履勘筆錄、扣押物品目錄表、搜索扣押筆錄附卷可憑
      （見八十五年度偵字第一三八七四號偵查卷第五十二頁、五十三頁、五十四頁
      ），顯係業遭被告丙○○隱匿無訛。
（五）右揭事實四部分：
      被告丙○○以癸○○名義之申請書辦理後，未依法由主管機關台北縣政府至現
      場勘查認定該替代水溝是否係公共排水溝無法廢止者，亦未依樹林鎮公所八十
      五年一月二十七日北縣樹建字第二一一七號函意旨「‧‧‧替代水溝興築完成
      勘驗合格後，予以證明‧‧‧‧」之意旨赴現場實地勘查。被告丙○○竟於同
      年三月十二日十三時八分簽辦該申請書時，登載「查所述替代水溝目前排洩三
      福街之排水，擬請予以證明」，再呈由明知上情之課長丁○○於同日十四時二
      十分簽註「擬如擬」，再呈由不知情之祕書張文彥於同日批示「請依業務權責
      及相關法令辦理」後，丙○○即於同日十五時四十六分辦稿函覆癸○○略以：
      「主旨：台端申請坐落本鎮○○○段三０六之四、三０九之四八部份地號之現
      有替代水溝，已成為公共排水溝證明乙案，查所述替代水溝目前排洩三福街之
      排水，請查照。說明：覆台端八五、三、十申請書」，有樹林鎮公所八十五年
      三月十四日北縣樹建字第五八六四號函稿及各該申請書扣案可稽。然該替代水
      溝係被告子○○臨時挖掘，並非原有水溝，已如前述。且經公訴人於八十五年
      三月九日上午十時會同有關人員至水溝現場履勘結果：通往三福街之水溝（履
      勘筆錄附圖以黃色螢光筆所示部分）乾涸見底，無排水跡象，且系爭水溝，內
    側深度為六十公分，外側（通三福街）深度為四十五公分，而同時間另段通往
      三寶街之水溝（履勘筆錄附圖以綠色螢光筆所示部分），則流水潺潺，此有履
      勘筆錄及現場照片在卷可憑，質之被告丙○○雖稱﹕我於八十五年三月十二日
      上午有赴現場勘查，是一個人去，看見水溝有水，是雨水，可能是檢察官去現
      時剛好沒下雨，所以溝內無水（見八十五年偵字第一三八七四號卷第五九頁背
      面、第六十頁）。惟查：被告丙○○自承當日未曾呈報出差，又無法提出勘驗
      紀錄或現場照片，已難認有到場履勘之事實。況公訴人於被告丙○○所述勘驗
      現場前三天（即三月九日上午）赴現場履勘結果，該水溝內側深度為六十公分
      ，外側深度為四十五公分，水流亦不可能自低處往高處流。尤以樹林鎮公所八
      十五年三月二十六日北樹建字第八○二四號函稿內稱「‧‧‧該溝目前排洩三
      福街之『廢水』，已成為公眾使用之排水溝‧‧‧」（見原審卷Ａ第一六三頁
      ），亦與被告丙○○所辯：該水溝是雨水不符。足見被告丙○○於申請書及函
      稿上所登載之「查所述替代水溝，目前排洩三福街之排水．．．」等語，要屬
      不實之事實。再被告丁○○於偵查中供稱：我有去看現場，時間忘了，沒有勘
      驗記錄，去時水溝有木板蓋著云云（見八十五年偵字第一三八七四號第二十背
      面及第二十一頁），迨至原審訊問時確稱：八十五年九月二十八日時始去履勘
      現場，之前只有坐在鎮長之座車經過，未下車去看，僅能看到現況，沒辦法看
      見水溝內是否有水等語（見原審卷Ａ第一二六頁）。對於親身經歷之事實，竟
      然先後所供不一，已難採信。且被告丁○○於審核樹林鎮公所八十四年十一月
      七日、九日北縣樹建字第三六九二四、三六七七九號函稿時，已明知該公所原
      發給同上水溝係公共排水溝之證明係屬有誤（見八十五偵字第八七二二號偵查
      卷第三十二頁、三十五頁）。而是否符合替代溝之要件，應斟酌平常之污水排
      放及特殊驟雨之排洪量，二條件均符合時始具備成為替代溝之條件，而系爭水
      溝平時無流水，且因溝底高出三福街水溝平常水面二十公分，並不合於替代溝
      之標準等情，業據被告丁○○於原審八十五年十二月十三日履勘現場時陳明在
      卷（見原審卷Ａ第一九八頁）。被告丁○○明知上開水溝並非公眾使用之排水
      溝，竟仍於癸○○八十五年一月十八日申請書逕自簽擬以替代溝方式辦理，及
      於被告丙○○在癸○○八十五年三月十日申請書及據以簽辦之函稿為不實內容
      之登載時，核章同意。顯見被告丁○○、丙○○係共同以登載不實公文書之方
      式，發給被告子○○上開不實公共排水溝之證明。至證人甲○○於本院證稱：
      「我在接到台北縣政府公文後，即一個人至現場看究係臨時性或永久性之水溝
      ，我是去看三○六之七及三○六之一地號土地，水溝兩邊均有連接兩邊道路之
      邊溝，一條是三保街，另一條是三福街，中間有一條水溝排水排進來，現場本
      來就有一條排水溝。我剛開始未製作現場履勘筆錄，只到現場看。」（見本院
      卷２八十八年六月十六日之訊問筆錄）惟證人甲○○自身亦為承辦人員，與本
      件有利害關係，所為證言難免偏頗，復未製作現場筆錄以供查證，自無從為被
      告有利之認定。
（六）右揭事實五部分：
      被告子○○、戊○○於接獲樹林鎮公所八十五年三月十四日北縣樹建字第五八
      六四號函後，因認該函內容尚不足以為申請復工之證明，乃於八十五年三月十
      九日，又以被告子○○名義提出申請書，並檢附圖說及照片，於同月二十日遞
      送樹林鎮公所行使等情，業據被告子○○、戊○○供承不諱，並有該申請書草
      稿（見公訴人於八十五年九月五日下午在被告戊○○之建築師事務所扣押物編
      號壹第十二頁）及申請書在卷可憑。而被告丙○○於該公所八十五年三月二十
      六日北縣樹建字第八０二四號函稿記載「‧‧‧查該溝目前排洩三福街之廢水
      ，已成為公眾使用之水溝‧‧‧」，係屬不實，已如前述。該函並呈送被告丁○○核章，再呈由不知情之祕書張文彥於同日判「發」後，於八十五年三月二
      十六日以北縣樹建字第八０二四號函（見原審卷Ａ第一六三頁）發文覆知子○○而行使，有該函文在卷可考。被告子○○、戊○○、丁○○、丙○○四人此
      部分犯行亦堪以認定。
（七）右揭事實六部分：
      被告子○○、戊○○於取得登載不實之樹林鎮公所八十五年三月二十六日北縣
      樹建字第八０二四號函後，即由戊○○以「癸○○、鍾聰明、子○○等三人代
      表人子○○」、「監造人：戊○○建築師事務所戊○○」名義擬具申請復工申
      請書，並檢附該公務員登載不實之上開公函，於同月十四日遞送台北縣政府工
      務局，嗣經台北縣政府工務局於八十五年五月十八日以北工建字第Ｂ四０一五
      號函覆「歉然（按應係『難』字之筆誤）同意」之經過情形，亦有各該申請書
      稿及公函扣案可稽（參見公訴人於八十五年九月五日下午在被告戊○○之建築
      師事務所扣押物編號壹第九、十、十一、十四、二十、二十八、二十九頁），
      並據被告子○○、戊○○供述明確，被告二人此部分行使公務員登載不實文書
      之犯行亦堪認定。
（八）右揭事實七部分：
      右揭事實，業據告發（訴）人辛○○指訴綦詳，復有樹林鎮公所八十五年七月
      九日北縣樹建字第一九九五三號函稿及所附辛○○申請書（含附件）在卷可資
      佐證（見八十五年偵字第八七二二號偵查卷第一三九頁至一六六頁），被告丙○○、丁○○實際雖未赴水溝現場勘查，然二人於樹林鎮公所八十四年十一月
      七日、九日函覆告發人辛○○時，及被告子○○等提出上開申請書，而簽辦樹
      林鎮公所八十五年一月二十七日、三月十四日、三月二十六日北縣樹建字第二
      一一七、五八六四、八０二四號函稿時，已明知系爭水溝係被告子○○於八十
      三年七、八月間所興築，該水溝實際亦未排水等情，已如前述。被告丙○○竟
      於所辦函稿內登載「‧‧‧本案水溝經現場勘查，該溝連接三福街排水溝及三
      寶街排水溝供地區排放污水‧‧‧依照權責必須勘查簽辦核發‧‧‧‧」，該
      函稿所載內容顯屬虛構。而被告丁○○亦明知上情，猶核章同意，二人共同以
      此登載不實之文書圖利被告子○○等人之犯行堪以認定。
（九）綜上所述，被告丁○○、丙○○、子○○及戊○○四人所辯，均無可採。而被
      告子○○以自行挖掘之系爭水溝申請取得建造執照，並已興建完工之五層樓建
      築物（已向樹林鎮戶政事務所申請得門牌為三福街一一四號之門牌證明書，向
      樹林鎮公所申領得未損壞公共設施證明書，參見公訴人於八十五年九月五日下
      午在戊○○建築師事務所查扣之扣押物編號壹第三十、二十三頁），造價約六
      、七百萬元（不含土地成本），市價約值二千七百萬元（共計約二百坪，以每
      坪十三萬五千元計算）等情，業據被告子○○於偵查中供述無訛（見八十五年
      偵字第一三八七四號偵查卷第一一七頁），則被告戊○○、子○○等持被告丙○○、丁○○所登載不實之公文書向台北縣政府工務局申請復工獲准，即得據
      以免除因建造執照廢照而拆屋，所圖得不法利益之金額約為二千萬元。事證明
      確，被告等犯行均堪以認定。
二、查被告丁○○、丙○○行為後，貪污治罪條例業已修正，並經總統於八十五年十
    月二十三日公佈，其中第六條第一項第四款公務員圖利罪部分，新舊法法定刑均
    為五年以上有期徒刑，惟新法將併科罰金部分，由最高數額新台幣一百萬元提高
    為新台幣三千萬元，比較新舊法，以舊法對被告二人為有利，依刑法第二條第一
    項但書之規定，自應適用修正前之貪污治罪條例。再貪污治罪條例第六條第一項
    第四款之圖利罪，旨在懲罰瀆職，只須公務員對於主管或監督之事務，有直接或
    間接圖利之意思，而表現於行為，即已構成既遂，並不以實際得利為限（最高法
    院四十六年台上字第一七五號判例、六十七年度台上字第三０八五號判例、七十
    年度台上字第一三五二號判決及七十一年度台上字第九八０號判決參照）。核被
    告丁○○、丙○○所為，係犯修正前貪污治罪條例第六條第一項第四款對於主管
    之事務直接圖利罪、刑法第二百十六條之行使同法第二百十三條公務員登載不實
    文書罪。被告二人公務員登載不實公文書之低度行為，應為行使之高度行為所吸
    收，不另論罪。被告丙○○另犯同法第一百三十八條隱匿公務員職務上掌管之公
    文書罪。被告丁○○、丙○○為被告子○○、戊○○等申請復工而出具登載不實
    內容之公共排水溝證明，以供持向台北縣政府工務局申請復工，雖因該局以「本
    案既經訴請司法偵查，本局將俟司法查明後，依規定處理」為由而未同意復工，
    但二人不法圖利之意思，已經表現於行為，依上開最高法院判例、判決意旨，被
    告丁○○、丙○○二人自仍應負既遂罪責。另被告子○○、戊○○所為，均係犯
    刑法第二百十六條、第二百十三條行使公務員登載不實之公文書罪。被告丁○○
    、丙○○就所犯對於主管之事務直接圖利罪與行使公務員登載不實公文書罪間，
    有犯意聯絡及行為分擔，為共同正犯。被告子○○、戊○○就行使公務員登載不
    實之公文書罪間，亦有犯意聯絡及行為分擔，皆為共同正犯。被告丁○○、丙○○先後多次行使公務員登載不實之公文書犯行，時間密接，犯罪構成要件相同，
    顯係基於概括犯意為之，均應依連續犯之規定論以一罪。被告丁○○所犯上開二
    罪間；及被告丙○○所犯上開三罪間，各有方法結果之牽連關係，均應從一重以
    對於主管之事務直接圖利罪處斷。
四、原審論罪科刑，固非無見。惟依水利法規定，人民於申請廢溝前請求核發無流水
    證明或是否需施作替代溝，始為鄉、鎮市公所之權責；而廢溝准許與否為縣政府
    之職權。原判決於事實欄載稱廢溝審核業務為被告丁○○、丙○○之主管職務，
    尚有違誤。再被告戊○○、子○○並無偽造文書及隱匿公文書之犯行（詳後述）
    ，原判決一併論罪，亦有未合。被告等上訴意旨，否認犯罪，雖無理由。然原判
    決既有可議，自應由本院將原判決撤銷改判。爰分別審酌被告四人之品行、犯罪
    之動機、目的、手段及犯後態度等一切情狀，各量處如主文第二項、第三項所示
    之刑，並依法各宣告被告丁○○、丙○○褫奪公權三年，以示懲儆。
五、公訴意旨另以﹕被告子○○、戊○○、丙○○與陳朗斌（業經原審判決確定）基
    於犯意聯絡，共同偽造癸○○名義製作申請日期為八十五年一月十八日、二月二
    十八日之「廢溝證明申請書」，及申請日期為八十五年二月二十八日、八十五年
    三月十日之公共排水溝證明申請書，並持以向樹林鎮公所行使。被告子○○、戊○○、丙○○及陳朗斌復另基於犯意聯絡，隱匿由被告丙○○職務上所掌管之八
    十五年二月二十九日（申請日期八十五年二月二十八日）經樹林鎮公所掛收文字
    號第五八六四號之癸○○名義申請書，因認被告子○○、戊○○亦涉有刑法第二
    百十六條、第二百十條行使偽造私文書罪及同法第一百三十八條隱匿公務員職務
    上掌管之文書罪嫌云云。惟查：
（一）訊之被告子○○、戊○○堅決否認有行使偽造私文書及隱匿公務員職務上掌管
      之公文書犯行，均辯稱：癸○○亦為起造人之一，並交付身分證件及印章，係
      獲癸○○之概括授權，始以癸○○名義出具申請書，並無偽造文書之事實。又
      八十三年二月二十八日之申請書送交樹林鎮公所後即未取回，亦無隱匿該申請
      書之行為等語。
（二）按犯罪事實應依證據認定之，無證據不得推定其犯罪事實，刑事訴訟法第一百
      五十四條定有明文。又認定不利於被告之事實，需依積極證據，苟積極證據不
      足為不利於被告事實之認定時，即應為有利於被告之認定，更不必有何有利之
      證據。再訴訟上用以證明事實之證據，須於通常一般之人均不致於有所懷疑，
      而得確信其為真實之程度者，始得據以為有罪之認定，倘其證明尚未達到此一
      程度，而有合理之懷疑性存在，致使無從為有罪之確信時，即應為無罪之判決
      （最高法院五十六年度臺上字第八０七號判例參照、最高法院七十六年台上字
      第四九八六號判例參照）。
（三）公訴人認被告子○○、戊○○涉有行使偽造私文書犯行，無非以證人癸○○於
      偵查中證稱：我不知道八十五年一月十八日申請書之事，我沒有授權子○○辦
      理。八十五年三月十日申請書亦不是我申請的，我沒有授權他人辦理，我於八
      十三年十月十八日入伍至八十五年九月十三日等語為論據（見偵查卷八十五年
      度偵字一三八七四號第二九頁）。惟證人癸○○於原審證稱：樹林三角埔段三
      ○六之一及三○六之一四土地為我父親所有，蓋房子之起造人為三兄弟。我當
      兵前即說要蓋房子之事，我父親要我把身分證及印章交給我二哥（子○○）處
      理。我不知道八十五年一月有以我名義所為之廢溝證明申請書一事，蓋房子之
      事，我都交給我二哥（子○○）處理，是以口頭上委託，並交付印鑑。他沒有
      告訴我此事等語（見原審Ｂ卷第一六頁）。及至本院亦證稱：因蓋房子之需要
      ，我又要當兵，當時我將印章交給子○○。他使用前，不用每次徵得我同意。
      本件申請相關廢溝證明之事，我事先不知道。因我是起造人，我授權給子○○
      的範圍是有關興建房屋之一切手續。八十八年八月五日偵查中所言，是因我事
      先根本不知該申請程序，而蓋房子之事，我從頭到尾均未接觸等語（見本院卷
      １八十八年六月三十日之訊問筆錄）。按證人癸○○為鍾木土之子，與被告子
      ○○則為兄弟關係，並為系爭建物起造人之一（八十四年四月十二日獲准變更
      ），癸○○既將印章、身分證交付子○○，就本件一切興建房屋之事，應有概
      括授權被告子○○以其名義為之。而被告子○○興建房屋後，因遭縣府命令停
      工，需以申請廢溝方式復工，該申請廢溝之事項，自在癸○○授權範圍內。況
      被告子○○以癸○○名義申請，對於申請廢溝亦無實益，被告子○○、戊○○
      實無冒用癸○○名義之必要。顯見證人癸○○於原審及本院所稱：事先授權子
      ○○處理關於興建房屋之一切手續，應屬可採。被告子○○、戊○○以癸○○
      名義提出申請時，雖癸○○因正入伍服役中，致未能告知，亦無偽造文書犯行
      可言，此外即查無證據證明被告子○○、戊○○確有行使偽造私文書之犯行。
      惟公訴人認此部分與上開論罪部分有方法結果之牽連犯裁判上一罪關係，故不
      另為無罪之諭知。
六、公訴人認被告子○○、戊○○及丙○○共同涉有隱匿公務員職務上掌管之文書犯
    行，無非以原已由樹林鎮公所於八十五年二月二十九日以收文字第五八六四號收
    文，並分由丙○○承辦之癸○○名義八十五年二月二十八日申請書，經檢察官八
    十五年九月五日下午分別在戊○○建築師事務所及樹林鎮公所丙○○、丁○○辦
    公桌、櫃執行搜索均未查獲為論據。惟被告丙○○先於偵查中供稱：係陳朗斌取
    回該申請書（見八十五年度偵字一三八七四號卷第五十八頁背面及第一七七頁）
    。迨經同案被告陳朗斌堅決否認後，被告丙○○即於原審八十五年十二月十三日
    訊問時當庭指認改稱，八十五年三月十一日遞送申請書之人係己○○，而非陳朗
    斌，並經證人己○○當庭結證無訛。按同案被告陳朗斌為五十四年四月二十八出
    生；證人己○○則為六十年四月二十日出生，二人年齡外觀截然有別。設被告丙○○確將申請書交回己○○或陳朗斌，應無誤認之理。再證人壬○○於於本院證
    稱：「如舊的申請書之後又有新申請書，內容相符，我們大約會先問研考科之後
    ，再退回承辦人，並沒有直接撕毀申請書。我沒有撕毀舊申請書，而是退回給承
    辦人。」（見本院卷１八十八年五月二十七日訊問筆錄）被告丁○○亦當庭供稱
    ：申請書係退回給承辦人即被告丙○○無訛。足見被告丙○○供稱申請業已交回
    己○○，顯非屬實。況證人己○○於原審及本院分別證稱：「我送三月十日之申
    請書時，丙○○叫我把新舊二份申請書訂在一起，照片也一起拿去。我訂好後，
    送去總收發那裏掛號，小姐發現有二張申請書，她說舊的沒有用，就當場撕掉舊
    的申請書，我記不得是那位了。」（見原審卷Ａ第一八七頁背面）「八十五年三
    月一日有到樹林鎮公所遞送申請書一份，公所之人員收件後，有將一份申請書撕
    毀，丟棄於垃圾筒內，我沒有將舊的申請書帶回。我不記得是誰撕毀了。」（見
    本院卷１八十八年五月二十七日之訊問筆錄）就申請書指證係承辦小姐當場撕毀
    一節，雖非可採，然證人己○○亦未指稱有取回該申請書並交付被告戊○○或子
    ○○之事實。則該八十三年二月二十八日申請書退回被告丙○○後，既未交由己○○或陳朗斌取回交付被告戊○○、子○○；亦無證據證明被告戊○○、子○○
    有與丙○○共同隱匿該申請書之事實，自不得任意推定被告戊○○、子○○有隱
    匿公文書之犯行，此外即查無證據證明被告子○○、戊○○確有隱匿公文書之犯
    行。惟公訴人認此部分與上開論罪部分有方法結果之牽連犯裁判上一罪關係，故
    不另為無罪之諭知。
據上論斷，應依刑事訴訟法第三百六十九條第一項前段、第三百六十四條、第三百九
十九條第一項前段，修正前貪污治罪條例第六條第一項第四款、第二條、第十六條，
刑法第十一條前段、第二條第一項但書、第二十八條、第五十六條、第一百三十八條
、第二百十六條、第二百十三條、第五十五條、第三十七條第二項，判決如主文。
本案經檢察官李金定到庭執行職務。
中     華     民     國    八十九   年       三       月      三十      日
                             臺灣高等法院刑事第十四庭
                                 審判長法  官  陳  祐  輔
                                       法  官  蔡  國  在
                                       法  官  陳  國  文
右正本證明與原本無異。
如不服本判決應於收受送達後十日內向本院提出上訴書狀，其未敘述上訴之理由者並
得於提起上訴後十日內向本院補提理由書（均須按他造當事人之人數附繕本）。
                                       書記官  王  柏  敦
中     華     民     國    八十九   年       四       月       六       日
附錄：本案論罪科刑法條全文
修正前貪污治罪條例第六條：
  有左列行為之一者，處五年以上有期徒刑，得併科新台幣一百萬元以下罰金︰
  一、意圖得利，抑留不發職務上應發之財務者。
  二、募集款項或徵用土地﹑財物，從中舞弊者。
  三、竊取或侵占職務上持有之非公用私有器材﹑財物者。
  四、對於主管或監督之事務，直接或間接圖利者。
  五、對於非主管或監督之事務，利用職權機會或身分圖利者。
  前項之未遂犯罰之。
刑法第一百三十八條：
  毀棄、損壞或隱匿公務員職務上掌管或委託第三人掌管之文書、圖畫、物品或致令
  不堪用者，處五年以下有期徒刑。
刑法第二百十條：
  偽造、變造私文書，足以生損害於公眾或他人者，處五年以下有期徒刑。
刑法第二百十三條：
  公務員明知為不實之事項，而登載於職務上所掌之公文書，足以生損害於公眾或他
  人者，處一年以上七年以下有期徒刑。
刑法第二百十六條：
  行使第二百十條至第二百十五條之文書者，依偽造、變造文書或登載不實事項或使
  登載不實事項之規定處斷。
刑法第二百十九條：
  偽造之印章、印文或署押，不問屬於犯人與否，沒收之。


司法院資訊處製作；財團法人民間司法改革基金會備份。
